【裁判字號】    97,訴,2731
【裁判日期】    971217
【裁判案由】    損害賠償
【裁判全文】
臺灣臺中地方法院民事判決              97年度訴字第2731號
原      告  國泰人壽股份有限公司
法定代理人  甲○○
訴訟代理人  陳勝雄
被      告  乙○○
上列被告因偽造文書等案件，經原告提起請求損害賠償之附帶民
事訴訟（97年度附民字第52號），經本院刑事庭裁定移送前來，
本院於民國97年12月3日言詞辯論終結，判決如下：
    主    文
被告應給付原告新臺幣壹佰肆拾肆萬陸仟伍佰壹拾貳元，及自九
十七年一月四日起至清償日止，按年息百分之五計算之利息。
本判決於原告以新臺幣肆拾捌萬貳仟元供擔保後，得假執行。
    事實及理由
甲、程序部分：
    按法定代理人代理權消滅者，其訴訟程序在有法定代理人承
    受訴訟以前當然停止；前開規定，於有訴訟代理人時不適用
    之；聲明承受訴訟，應提書狀於受訴法院，民事訴訟法第17
    0 條、第173 條、第176 條分別定有明文。查原告國泰人壽
    股份有限公司（下稱國壽公司）起訴時之原法定代理人為黃
    調貴，然於訴訟中已變更為甲○○，原告於民國97年11月24
    日（本院收件章可稽）以書狀向本院聲明承受訴訟，復有行
    政院金融監督管理委員會97年2月26日金管保三字第097020
    18670號函在卷可憑，經核並無不符，應予准許。
乙、實體部分：
壹、原告主張：
一、被告於78年2 月起迄95年11月底止，擔任原告公司之業務員
    ，負責招攬保險業務及代收保費，緣其為訴外人張提房、陳
    美夫妻辦理保險業務多年，獲得渠等之信任，因而交付張提
    房向臺灣郵政股份有限公司（下稱臺灣郵政公司）南投三和
    郵局、及陳美向臺灣郵政公司臺中后里郵局所申設之存摺、
    印章予被告保管。詎被告竟利用職務之便利，基於意圖為自
    己不法所有之概括犯意，為下列之不法行為：
  (一)於95年1 月間，藉向張提房、陳美招攬投保儲蓄保險，張提
    房、陳美共交付新臺幣（下同）260 萬元予乙○○作為第1
    次保險費，經原告承保後核定第1 次保險費合計為223 萬9
    873 元，被告竟基於為自己不法所有之意圖，將其持有應歸
    還於訴外人張提房、陳美之溢繳保險費共計36萬127 元，侵
    占入己。
  (二)於95年5 月11日及同年5 月12日，在張提房位於南投縣中寮
    鄉○○路鄉林巷26號住處，先後向張提房、陳美佯稱欲更換
    保障較佳的保險契約等不實訊息，致彼等陷於錯誤先後簽立
    保單借款借據（下稱系爭保單借款借據），被告則先後持系
    爭保單借款借據向原告辦理50萬元、40萬元之「保單借款」
    ，致原告公司之承辦人員陷於錯誤，分別於95年5 月12日及
    同年月19日先後將50萬元、40萬元借款匯入張提房及陳美所
    開立之前揭郵局帳戶內，嗣後被告於95年5 月26日、同年6
    月17日分別偽造取款條盜領陳美郵局帳戶25萬、15萬元（共
    計40萬元），另於95年5 月17日偽造取款條盜領張提房郵局
    帳戶50萬元。
  (三)於95年6 月22日，被告未得訴外人陳美之授權，冒用陳美之
    名義填具創世紀變額萬能壽險契約內容變更申請書（下稱創
    世紀保險契約變更申請書），在要保人簽章欄上偽造陳美之
    署押，用以偽造要保人陳美本人要求自富貴保本部分提領
    130 單位，再持之向原告變更該保單之保險內容辦理「保單
    部分提領」，致原告公司之承辦人員陷於錯誤，於95年6 月
    28日將8 萬7 464 元借款匯入陳美上述郵局帳戶內，被告嗣
    後於95年7 月19日、及同年月29日，自陳美上述郵局帳戶各
    盜領5 萬元（共計10萬元）。
  (四)於95年7 月10日，被告未得訴外人張提房之授權，冒用張提
    房之名義填具新世紀遞延年金保險契約內容變更申請書（下
    稱新世紀保險契約變更申請書），在要保人簽章欄上偽造張
    提房之署押及在保單號碼欄上盜蓋張提房之印文1 枚，用以
    偽造要保人張提房本人要求辦理「保單部分解約」，再持之
    向原告公司辦理，致原告公司承辦人員陷於錯誤，同意部分
    解約，而開立37萬1512元支票交付予被告，被告並於95 年7
    月26日將該支票存入張提房前揭郵局帳戶，於95年8 月2 日
    偽造取款條盜領37萬元。
二、原告已將被告所侵佔之保險費及偽造文書盜領共計171 萬
    7591元之款項先歸還給訴外人張提房、陳美2 人，故原告因
    被告不法行為所受損害共計171 萬7591元，因被告迄今尚有
    144 萬65 12 元未償還原告，爰依民法第541 條之法律關係
    及民法第184 條侵權行為損害賠償請求權之法律關係，請求
    被告負損害賠償責任。並聲明：(一)如本判決第一項所示。(二)
    願供擔保，請准免予宣告假執行。
貳、被告則以：同意原告的請求，但希望分期付款等語，資為抗
    辯。
參、得心證之理由：
一、原告主張被告為原告公司之保險業務員，負責招攬保險業務
    及代收保費，詎被告竟利用職務之便利，基於意圖為自己
    不法所有之概括犯意，於95年年初侵佔保險費36萬127 元；
    並無權代理訴外人張提房、陳美向原告辦理50萬元、40萬元
    之「保單借款」，致原告公司陷於錯誤於95年5 月12日及同
    年月19日先後將50萬元、40萬元借款匯出；被告亦未得訴外
    人陳美之授權，冒用陳美之名義填具保險契約內容變更申請
    書向原告辦理「保單部分提領」，致原告陷於錯誤，於95年
    6 月28日將8 萬7 464 元款項匯出；復未得張提房之授權，
    冒用張提房之名義填具保險契約內容變更申請書，再持之向
    原告公司辦理「保單部分解約」，致原告陷於錯誤，同意部
    分解約，而開立37萬元支票交付予被告等事實，業據提出臺
    灣臺中地方法院檢察署96年度偵字第13805 號聲請簡易判決
    處刑書為證，復為被告所不爭，經本院依職權調閱本院97年
    度訴字第238號、97年度訴字第3095號等刑事卷宗，核閱屬
    實，原告之主張，堪信為真實。
二、按無代理權人以代理人之名義所為之法律行為，非經本人承
    認，對於本人不生效力，民法第170 條定有明文。次按我國
    人民將印章交付他人，委託該他人辦理特定事項者，比比皆
    是，倘持有印章之他人，除受託辦理之特定事項外，以本人
    名義所為之任何法律行為，均須由本人負表見代理之授權人
    責任，未免過苛（最高法院70年台上字第657 號判例意旨參
    照）。復按表見代理云者，即代理人雖無代理權而因有可信
    其有代理權之正當理由，遂由法律課以授權人責任之謂，而
    代理僅限於意思表示範圍以內，不得為意思表示以外之行為
    ，故不法行為及事實行為不僅不得成立代理，且亦不得成立
    表見代理（最高法院55年台上字第1054號判例意旨參照）。
    經查，系爭保單借款借據上之簽名，雖為訴外人張提房、陳
    美所親簽，然此係因被告向張提房、陳美佯稱欲更換保障較
    佳的保險契約等語所致，訴外人張提房、陳美實未授權被告
    持之以向原告辦理分別為50萬元、40萬元之「保單借款」，
    故被告無權代理訴外人張提房、陳美保單借款行為，對訴外
    人張提房、陳美應不生效力。此外，系爭創世紀保險契約變
    更申請書、新世紀保險契約變更申請書上之要保人簽署欄，
    均係被告偽造訴外人張提房、陳美之簽名，被告未得訴外人
    張提房、陳美授權所為之保單部分解約、保單部分提領，當
    屬無權代理行為，對訴外人張提房、陳美自屬不生效力。再
    查，上開款項皆匯入訴外人張提房、陳美之上開郵局帳戶戶
    頭，惟嗣後皆遭被告偽造訴外人張提房、陳美之郵局取款條
    分別領取10萬元、37萬元，有本院97年度訴字第238 號（97
    年度訴字第3095號）刑事卷宗及所附國壽公司保單借款借據
    2 紙、保險契約內容變更申請書2 紙、豐原郵局函覆陳美資
    料及所附之提款單、往來明細表、客戶歷史交易清單及南投
    郵局之函覆張提房資料及所附提款單、往來明細表、客戶歷
    史交易清單（見本院97年度訴字第238 號刑事卷宗卷第41
    頁至57頁）可稽，故原告本得依照不當得利法律關係向訴外
    人張提房、陳美請求返還上開款項，然由卷附「國壽公司客
    戶聲明書」（見中縣甲警偵字第00960009183 號偵查卷宗）
    之內容可知，訴外人張提房、陳美對被告所為上開保單借款
    、保單部分解約、保單部分提領之行為均係「不知情」，為
    「善意」之不當得利受領人。上開款項嗣後又遭被告偽造郵
    局取款條領取，有被告乙○○所立之切結書1 紙、及豐原郵
    局函覆陳美資料及所附之提款單、往來明細表、客戶歷史交
    易清單及南投郵局之函覆張提房資料及所附提款單、往來明
    細表、客戶歷史交易清單（見中縣甲警偵字第00960009183
    號偵查卷宗、本院97年度訴字第238 號刑事卷宗卷第41頁至
    57 頁） 可稽。故對訴外人張提房、陳美而言，所受利益「
    已不存在」，依照民法第182 條第1 項，免負返還責任。從
    而，可認原告上開共計135萬7464元款項（計算式：50萬+40
    萬+8萬7464+37萬＝135萬7464元），因被告之不法行為，致
    受有無法向訴外人張提房、陳美取償之損害。
三、按因故意或過失，不法侵害他人之權利者，負損害賠償責任
    。故意以背於善良風俗之方法，加損害於他人者亦同，民法
    第184條第1項定有明文。又民法第184條第1項後段係屬一種
    獨立之請求權基礎，應具備3個要件：侵害他人權利或利
    益致生損害。背於善良風俗。侵害的故意。所謂善良風
    俗指一般的道德觀念而言，即廣泛悖反規律社會生活之根本
    原理的公序良俗者；而故意的成立乃對其損害的過程及可能
    的損害有所認識，不以確知因果關係、個別被害人或損害範
    圍為必要。次按受僱人因執行職務，不法侵害他人之權利者
    ，由僱用人與行為人連帶負損害賠償責任，民法第188條第1
    項，亦定有明文。經查，本件被告乙○○為原告國壽公司之
    保險業務員，在客觀上為原告國壽公司所使用，為國壽公司
    服勞務並受國壽公司監督之人，原告國壽公司應為被告乙○
    ○之僱用人，則被告乙○○於執行國壽公司所授權招攬之保
    險業務時，將應退還訴外人張提房、陳美之36萬127元之溢
    繳保險費款項侵占入己，原告國壽公司應依民法第188條第1
    項之規定，對訴外人張提房、陳美就上開36萬127萬元，負
    損害賠償責任。次查，原告主張被告以行使偽造文書之刑事
    不法行為手段，偽造訴外人張提房、陳美之名義解除保單、
    為保單借款、偽造張提美、陳美之署押提款，致訴外人張提
    房、陳美得主張其為善意之不當得利受領人，所受利益已不
    存在，得免負返還不當得利之責，致原告受有無法向訴外人
    張提房、陳美取償之「純粹經濟上損失」，可謂故意以背於
    善良風俗之方法加損害於原告。再查，原告已將被告乙○○
    所侵佔之保險費及偽造文書取得共計171萬7591元款項（計
    算式：135萬7464元+36萬127元＝171萬7591元），先歸還給
    訴外人張提房、陳美2人，此有台中縣警察局大甲分局96 年
    6月24日警詢筆錄附卷可稽。故原告確因被告上開不法行為
    ，受有171萬7591元之損害，並有相當因果關係。原告主張
    扣除被告已清償部分，被告迄今尚有144萬6512元未償還予
    原告等語，為被告所不爭執，堪以認定。從而，原告依侵權
    行為損害賠償請求權之法律關係請求被告給付144萬6512元
    ，即屬有據，應予准許。
四、按給付有確定期限者，債務人自期限屆滿時起，負遲延責任
    。給付無確定期限者，債務人於債權人得請求給付時，經其
    催告而未為給付，自受催告時起，負遲延責任。其經債權人
    起訴而送達訴狀，或依督促程式送達支付命令，或為其他相
    類之行為者，與催告有同一之效力。民法第229條第1項及第
    2項定有明文。又遲延之債務，以支付金錢為標的者，債權
    人得請求依法定利率計算之遲延利息。但約定利率較高者，
    仍從其約定利率。應付利息之債務，其利率未經約定，亦無
    法律可據者，週年利率為5%。民法第233條第1項及第203條
    亦有明文。本件原告對被告之損害賠償債權，核屬無確定期
    限之給付，既經原告起訴而送達訴狀，被告迄未給付，當應
    負遲延責任。是原告請求被告給付自刑事附帶民事起訴狀繕
    本寄存送達生效日（97年1月3日）之翌日起，按年息5%計算
    之法定遲延利息，亦屬有據。
肆、綜上所述，原告依據侵權行為損害賠償之法律關係，請求被
    告給付144萬6512元整，及自97年1月4日起至清償日止，按
    年息5%計算之法定遲延利息，為有理由。另本件原告對被告
    請求損害賠償之訴部分，係在單一聲明下，為同一目的，依
    侵權行為及委任契約債務不履行損害賠償請求權之法律關係
    ，請求法院依其單一之聲明而為裁判，此為訴之選擇合併。
    而本院就此單一聲明，既已依侵權行為損害賠償請求權之法
    律關係准許原告之請求，即無庸審酌委任契約債務不履行之
    請求是否有理由，附此敘明。
伍、原告陳明願供擔保准予宣告假執行，經核無不合，爰酌定相
    當擔保金額准許之。
陸、本件原告提起刑事附帶民事訴訟，而由本院刑事庭依刑事訴
    訟法第504條第1項規定，裁定移送前來，依同條第2項規定
    免繳納裁判費，其於本院審理期間，亦未滋生其他訴訟必要
    費用，並無訴訟費用負擔問題，附予敘明。
柒、假執行之依據：民事訴訟法第390第2項。
中    華    民    國    97    年    12    月    17    日
                  民事第一庭  法官  陳學德
以上正本係照原本作成
如對本判決上訴，須於判決送達後20日內向本院提出上訴狀
中    華    民    國    97    年    12    月    17    日
                                書記官


司法院資訊處製作；財團法人民間司法改革基金會備份。
